【裁判字號】    92,台上,3741
【裁判日期】    920710
【裁判案由】    盜匪
【裁判全文】
最高法院刑事判決                              九十二年度台上字第三七四一號
    上  訴  人  乙○○
                        號
                丙○○
                丁○○葉新群.
                甲○○
    右  一  人
    選任辯護人  歐榮宜律師
右上訴人等因盜匪案件，不服台灣高等法院中華民國八十九年九月二十八日第二審更
審判決（八十九年度上更(一)字第一七五號，起訴案號：台灣台北地方法院檢察署八十
五年度偵字第二六三七五號），提起上訴，本院判決如左：
    主  文
原判決撤銷，發回台灣高等法院。
    理  由
本件原判決認定上訴人丙○○於民國八十三年間因盜匪案在監服刑時結識翁才興，假
釋出獄後，得知翁才興在台北市○○路○段一二０號九樓合資開設興曜房屋仲介公司
︵下稱興曜公司︶，即與翁才興聯繫。八十五年十月間，翁才興向警方偽稱：丙○○
向伊要求為興曜公司圍事，並欲出售槍枝予伊，伊不堪其擾，又恐得罪丙○○，始向
台北市政府警察局文山第一分局報案。警方乃囑翁才興虛與委蛇，假裝願意購買槍枝
，翁才興嗣偽稱已與丙○○談妥，以每枝新台幣（下同）四十萬元之價格購買槍枝三
枝，並約定於八十五年十一月二十二日晚間，在上址興曜公司交貨，警方乃於事前佈
置警力以便逮捕。翁才興復對丙○○偽稱：伊公司有五千萬元現金及一張二千萬元的
本票，商由丙○○邀人強盜之，伊請友人即綽號「阿九」之年齡約三十歲之不詳姓名
成年男子協助，得手後該本票由伊獨得，另五千萬元與丙○○平分。使丙○○意圖為
自己不法之所有，起意強盜翁才興虛構之款項，乃邀集上訴人乙○○、丁○○、甲○
○及綽號「阿九」、「阿明」之年齡均約三十餘歲之不詳姓名成年男子二人，基於共
同之犯意聯絡，由丙○○事先備妥供自己犯罪之用，且可發射子彈具有殺傷力之改造
手槍二枝，子彈若干顆（五顆以上，但詳細數目不明。），及自己所有供犯罪之用之
長刀、彎刀各一把，頭套四個、手套四付，膠帶一捲，並向翁才興借得興曜公司所有
ＥＹ｜七三四一號廂型車，充作載送同夥及上開犯罪工具之用。預備妥當後，丙○○
即聯絡乙○○、丁○○、及「阿明」於八十五年十一月二十二日下午十三時許，在台
北市○○○路怡和西餐廳旁停車場會合，一同搭乘由丙○○所駕駛並附載上述犯罪工
具之ＥＹ｜七三四一號廂型車，車行至台北市○○路及安和路口時，「阿九」亦依約
前來會合，並搭乘該車，前往上址興曜公司樓下，另甲○○亦騎機車身穿雨衣，攜帶
其所有帽子一頂、口罩一個前來會合。因丙○○認為興曜公司內部可能有職員多人，
膠帶一捲用以綑綁職員恐有不足，乃駕車至附近便利商店，囑乙○○下車購買膠帶二
捲（連原有一捲，合計三捲）備用，再駛回安和路二段一七一巷口等候，至同日晚間
八時許，丙○○認為時機成熟，乃分配任務，由自己在停放於安和路二段一二０號前
之ＥＹ｜七三四一號車上把風、接應，並指示乙○○、丁○○、甲○○、「阿九」、
「阿明」五人進入安和路二段一二０號，分批搭乘電梯至八樓會合，並分配作案工具
，乙○○、丁○○、「阿九」、「阿明」四人分別戴上頭套、手套，甲○○則穿雨衣
、戴帽及口罩，且由乙○○持具殺傷力之仿轉輪製造之玩具槍之改造手槍一枝（獲案
槍枝管制編號：0000000000）、具殺傷力之子彈三顆，丁○○持長刀一把
，甲○○持膠帶，「阿九」持另一把改造手槍及子彈若干顆（二顆以上），「阿明」
持彎刀一把（「阿九」、「阿明」均未獲案），進入該址九樓興曜公司內，進行以膠
帶綑綁人員後強劫財物計畫，於乙○○、丁○○、「阿九」、「阿明」四人依序進入
該公司時（甲○○尾隨在後，尚在門口未及進入），埋伏之警員周欽煌見狀即高聲喝
令「警察！不要動！」，「阿九」見有警察埋伏，即向警方射擊二槍，警員周欽煌、
王其南、任翔等便開槍反擊（共射擊十槍），乙○○、丁○○見警方開槍，已無退路
，即蹲下躲入公司內之廚房及陽台，旋即棄械投降，「阿九」、「阿明」及甲○○趁
機逃逸，其中「阿明」並將彎刀一把、及頭套一個、手套一雙棄置於該大樓，「阿九
」則攜帶改造手槍一枝（有無子彈無法確定）逃離；甲○○逃回車上與丙○○會合之
際亦為警方當場逮獲，並扣得作案所用之改造手槍一枝、子彈三顆（經拆解檢視一顆
）、丙○○、甲○○所有供共同盜匪所用之彎刀、帽子等物等情。因而撤銷第一審科
刑判決，改判仍依牽連犯從一重論處上訴人等共同意圖為自己不法之所有，以強暴致
使不能抗拒而取他人之物未遂罪刑，固非無見。
惟查(一)、判決不適用法則或適用法則不當者，為違背法令。原判決事實欄記載丙○○
意圖為自己不法之所有，起意強盜翁才興虛構之款項，乃邀集乙○○、丁○○、甲○
○及綽號﹁阿九﹂、﹁阿明﹂等人，基於共同之犯意聯絡，由丙○○事先備妥供犯罪
之用之改造手槍子彈，一同會合前往興曜公司強劫財物云云，似認上訴人等係意圖強
劫被害人之財物而持有前開槍彈。如果無訛，則其等持有上開槍彈能否謂非意圖供犯
罪之用而持有﹖該制式槍彈是否可供軍用？均待究明。若可供軍用，因上訴人等行為
時（八十六年十一月二十四日修正前）槍砲彈藥刀械管制條例僅就單純持有改造手槍
及彈藥部分設有處罰之規定，對於意圖供自己或他人犯罪而非法持有改造手槍及彈藥
部分則未設特別處罰規定，是其持有改造手槍及子彈，分別該當修正前槍砲彈藥刀械
管制條例第十條第三項未經許可無故持有改造手槍及第十一條第三項未經許可無故持
有彈藥罪，該二罪之法定本刑為三年以下有期徒刑，較刑法第一百八十七條之意圖供
自己犯罪之用，而持有軍用槍砲子彈罪之法定刑五年以下有期徒刑為輕，依上訴人等
行為時槍砲彈藥刀械管制條例第十三條之一規定，應從有較重處罰規定之刑法第一百
八十七條論處，而槍砲彈藥刀械管制條例已於八十六年十一月二十四日修正公布，修
正後該條例第十一條第四項規定未經許可，持有改造手槍罪之法定本刑為一年以上七
年以下有期徒刑，併科新台幣七百萬元以下罰金；第十二條第四項規定未經許可，持
有子彈罪之法定本刑為五年以下有期徒刑，併科新台幣三百萬元以下罰金，均較刑法
第一百八十七條之法定刑為重，依刑法第二條第一項但書規定，仍應按想像競合犯適
用刑法第一百八十七條論處，再與強盜未遂罪，依牽連犯規定從一重論處罪刑，始為
適法。惟原判決未予究明，即謂上訴人等持有改造手槍、子彈部分係成立修正前槍砲
彈藥刀械管制條例第十條第三項、第十一條第三項未經許可無故持有改造手槍、彈藥
罪，再依想像競合及牽連犯論處上訴人等罪刑，尚嫌速斷，並有適用法則不當之違誤
。(二)、刑法第二十六條規定：「未遂犯之處罰，得按既遂犯之刑減輕之。但其行為不
能發生犯罪之結果，又無危險者，減輕或免除其刑。」該條但書之規定，即學說上所
謂之不能犯，以行為不能發生犯罪之結果，又無危險為要件。有無危險，則應依客觀
事實認定之，故已著手於犯罪行為之實行而不遂者，若其行為在客觀事實上並無具體
危險，致根本不能完成犯罪者，即應依該條但書規定減輕或免除其刑。原判決認定本
件之所以發生，係翁才興意圖製造興曜公司遭人強盜，以捏造公司財務受損，無法償
還被害人債務之結果，現場實際上並無上訴人等所認識之財物存在等情︵見原判決第
九、十、十六頁︶，如果無訛，則上訴人等所為是否符合刑法第二十六條但書所謂不
能犯之要件？苟已符合此要件，應否依該條但書規定對上訴人等減輕或免除其刑？原
判決對上情未詳予論述說明，自有理由不備之違法。(三)、卷查乙○○、丁○○、甲○
○及「阿明」、「阿九」一行五人，抵達上址九樓後，乙○○、丁○○、「阿明」、
「阿九」依序進入興曜公司，甲○○則未及進入該公司，站在門口即聞屋內槍聲大作
而轉身逃逸等情，固據乙○○、丁○○、甲○○供明在卷。但警員周欽煌、任翔在第
一審已證稱：「當時我是在會計室門縫監視外面情形，看到二蒙面人先進來，……該
二人一開門又發現四個蒙面人，有一人拿長刀，四個人在剛進門處，我撞見他們，就
舉槍說警察！不要動！他們就對我們開了二槍，我們才反擊。」「歹徒是一字排開，
是後面的人開槍，何人開槍我不清楚。」「（問：是否你喊警察！不要動！對方才開
二槍？）是的，並非一進來就開二槍。」（見第一審卷第一二九頁背面至第一三一頁
，以上周欽煌證詞）「我在周欽煌後面，聽到周某講說不要動，對方就開二槍，……
。」等語（見同上卷第一三二頁，以上任翔證詞）。而證人陳四平雖於偵查中結證：
「我奉分局長之命說有人要販賣槍枝叫我與翁聯絡，聯絡後得知當天要在現場交易槍
枝，我們派警內外埋伏，後來二個歹徒蒙面先進來，我們叫他們不要動，……後面又
有三、四個蒙面進來朝會計室的門開槍，我們也反擊，在屋內抓到二個，追到樓下又
抓二個，另二個跑掉。」（見偵查卷第一０六頁背面）；於第一審結證：「……被告
有對大門的落地門開槍，同仁有出聲制止，再開槍還擊，被告也有對會計室開槍過來
。」（見第一審卷第八十頁背面）。但證人陳四平於第一審接著證稱「︵問被告當時
進來有無開槍？︶我在顧問室內未看到……」「︵問會計室的門是由內或外開槍？︶
我無法判斷」「當時有三位同仁在會計室裡，周欽煌、王其南、任翔可證明」︵見第
一審卷第八十頁背面、第八十一頁︶。事實果如上揭證人周欽煌、任翔所證，乙○○
、丁○○夥同「阿明」、「阿九」依序進門後，即遭警員周欽煌喝令「警察！不要動
！」，如此能否認上訴人等已著手實施強暴、脅迫行為？而應負強盜未遂罪責？至於
警察表示身分出面喝止後，「阿九」持槍射擊二發，其目的係在對警察施暴，便於脫
逃，或有殺害警察之犯意？原審未予究明？且當時是否因事出突然，「阿九」並無時
間與他人為犯意聯絡，且未在彼等事先強盜財物之犯意聯絡範圍內，亦待釐清，原審
遽認上訴人等已著手實施犯罪，且認上訴人等應共同負責，顯有職權調查未盡之違法
。以上或係上訴意旨所指摘，或為本院得依職權調查之事項，應認原判決仍有撤銷發
回更審之原因。又懲治盜匪條例已於九十一年一月三十日公布廢止，刑法第三百二十
八條亦於同日修正，同年二月一日生效。又懲治盜匪條例雖經廢止，但因廢止該條例
之同時，已修正刑法相關法條，立法目的旨在以修正後之刑法相關法條取代該條例部
分相關法條，且因該條例廢止前，與新修正之刑法相關法條，均有刑罰規定，就此而
言，自屬刑法第二條第一項所謂之行為後法律之變更，自應就行為時有效之懲治盜匪
條例與裁判時之修正後刑法相關規定比較適用。原判決認上訴人等係犯懲治盜匪條例
第五條第二項、第一項第一款之盜匪未遂罪，未及比較適用上開行為時及裁判時之法
律，案經發回，應併注意及之。
據上論結，應依刑事訴訟法第三百九十七條、第四百零一條，判決如主文。
中      華      民      國    九十二    年      七      月      十      日
                              最高法院刑事第二庭
                                  審判長法官  陳  錫  奎
                                        法官  洪  清  江
                                        法官  李  伯  道
                                        法官  邵  燕  玲
                                        法官  吳  昆  仁
      右正本證明與原本無異
                                              書  記  官
中      華      民      國    九十二    年      七      月     十六     日
                                                                  Ｍ


司法院資訊處製作；財團法人民間司法改革基金會備份。
